【裁判字號】    92,婚,296
【裁判日期】    921114
【裁判案由】    婚姻無效
【裁判全文】
臺灣基隆地方法院民事判決  九十二年度婚字第二九六號
    原      告  甲○○
    被      告  乙○○
右當事人間請求判決確認婚姻無效事件，本院判決如左：
    主      文
原告之訴駁回。
訴訟費用由原告負擔。
    事      實
甲、原告方面：
一、聲明：
    (一)確認原告與被告之婚姻自始無效。
    (二)訴訟費用由被告負擔。
二、陳述：
    伊與被告並無結婚之真意，惟為使被告能合法進入臺灣地區打工，乃經訴外人劉
    鴻貴之安排，由伊充當人頭，前往大陸，於民國（下同）八十八年五月十八日與
    被告在大陸辦理假結婚，並於八十八年六月八日由伊在臺灣辦妥結婚登記。被告
    於假結婚後，曾入境來臺打工，嗣被內政部警政署入出境管理局查獲。刑事部分
    ，伊已被檢察官提起公訴，並被本院刑事庭判決有罪確定。因伊與被告並無結婚
    之真意，所為結婚登記確為不實，今伊深感後悔，請依民事訴訟法規定，判決確
    認伊與被告之婚姻自始無效。
三、證據：
    提出本院九十一年度訴字第一○三號刑事判決影本一件為證。
乙、被告方面：
    本件未經言詞辯論，被告方面無事實可記。
丙、本院依職權調閱本院九十一年度訴字第一○三號刑事卷宗。
    理      由
一、按「原告之訴，依其所訴之事實，在法律上顯無理由者，得不經言詞辯論，逕以
    判決駁回之。」，民事訴訟法第二百四十九條第二項定有明文。
二、其次、原告為臺灣地區人民，被告為大陸地區人民，依臺灣地區與大陸地區人關
    係條例之立法原則（適用國際私法上之區際法則）或依逆推知法，本院對於本件
    有裁判管轄權（即國際審判管轄權）。又原告係住在本院轄區內之「基隆市○○
    區○○路七四巷一四一號」，依民事訴訟法第五百六十八條第一項但書之規定，
    本院對於本件亦有管轄權（即土地管轄權）。另依臺灣地區與大陸地區人關係條
    例第五十二條第二項之規定，關於「判決離婚之事由」應依臺灣地區之法律，依
    同條例第五十三條之規定，關於「離婚之效力」亦應依臺灣地區之法律（而非依
    大陸地區之婚姻法，以為兩造離婚之準據法）。亦先予敘明。
三、原告主張：伊與被告並無結婚之真意，惟為使被告能合法進入臺灣地區打工，乃
    經訴外人劉鴻貴之安排，由伊充當人頭，前往大陸，於民國（下同）八十八年五
    月十八日與被告在大陸辦理假結婚，並於八十八年六月八日由伊在臺灣辦妥結婚
    登記。被告於假結婚後，曾入境來臺打工，嗣被內政部警政署入出境管理局查獲
    。刑事部分，伊已被檢察官提起公訴，並被本院刑事庭判決有罪確定等事實，業
    據提出本院九十一年度訴字第一○三號刑事判決一件為證，經核屬實，並經本院
    依職權調取本院九十一年度訴字第一○三號刑事卷宗核閱無訛，原告此部分之主
    張自堪信為真實。
四、按婚姻之無效，以有結婚之事實為前提。換言之，兩造間必須有結婚之事實，而
    因具有婚姻無效之事由（例如結婚不具備民法第九百八十二條所定之方式、結婚
    違反民法第九百八十三條禁止近親結婚之規定、有配偶而重婚、或一人同時與二
    人以上結婚等），始屬之。如兩造間並無結婚之事實，即根本無「婚姻」，自無
    婚姻有效或無效可言。又我國民法上之婚姻無效，乃自始、當然的無效，無庸訴
    請法院為無效之宣告，不待以訴為主張，即確定不生婚姻之效力。如就「無效」
    有所爭執時，有確認利益者，則可訴請確認婚姻無效（參見陳棋炎、黃宗樂、郭
    振恭合著「民法親屬新論」二○○二年版第一二一頁）。本件依原告所訴，兩造
    既為假結婚，其戶籍登記乃犯罪之結果，並非確有結婚之事實，業經刑事法院判
    決有罪確定（即戶籍登記事項自始不存在，參見戶籍法第二十五條），則兩造間
    根本無「婚姻」可言，原告僅須於判決確定後，檢附判決書向主管之戶政機關申
    請撤銷「結婚登記」即可（參見戶籍法第二十五條及第四十五條規定）。縱主管
    之戶政機關拒絕受理其申請，亦應循行政救濟程序，請求救濟；殊無訴請法院判
    決之必要。故原告之訴，依原告所訴之事實，在法律上顯無理由，爰不經言詞辯
    論，逕以判決駁回之。
五、據上論結，本件原告之訴顯無理由，依民事訴訟法第二百四十九條第二項、第七
    十八條，判決如主文。
中      華      民      國    九十二    年     十一     月     十四     日
                                  民事庭法      官  林  金  發
右為正本，係照原本作成。
如不服本判決，應於本判決送達後二十日內向本院提出上訴書狀（應附繕本）及繳納
上訴裁判費新臺幣四千五百元，上訴於臺灣高等法院。
中      華      民      國    九十二    年     十一     月     十四     日
                                        法院書記官  溫  麗  燕


司法院資訊處製作；財團法人民間司法改革基金會備份。
